ACORDAO-COMPLETO-2573798

ACÓRDÃO 28/2023 ATA 1/2023 - PRIMEIRA CÂMARA

VISTO, relatado e discutido este processo de tomada de contas especial instaurada pelo Fundo Nacional de Desenvolvimento da Educação - FNDE contra Mario Bulgareli, prefeito municipal de Marília/SP nas gestões 2005-2008 e 2009-2012, em razão da não comprovação da aplicação regular dos recursos repassados à municipalidade por força do Programa Nacional de Alimentação Escolar - Pnae, no exercício de 2006.
ACORDAM os Ministros do Tribunal de Contas da União, reunidos em sessão da Primeira Câmara, ante as razões expostas pelo Relator, com fundamento nos arts. 2º, 4º, inciso II, 5º, inciso II, c/c o § 1°, da Resolução-TCU 344/2022, em:
9.1. reconhecer a ocorrência da prescrição das pretensões punitiva e de ressarcimento;
9.2. arquivar esta tomada de contas especial, sem julgamento de mérito;
9.3. encaminhar cópia ao FNDE e ao responsável desta deliberação.

Tomada de contas especial instaurada pelo Fundo Nacional de Desenvolvimento da Educação (FNDE) contra Mario Bulgareli, prefeito municipal de Marília/SP nas gestões 2005-2008 e 2009-2012.

Primeira Câmara

Município de Marília/SP.

3. Interessados/Responsáveis:
3.1. Interessado: Fundo Nacional de Desenvolvimento da Educação (00.378.257/0001-81).
3.2. Responsável: Mario Bulgareli (XXX.118.188-XX).

13.1. Ministros presentes: Benjamin Zymler (na Presidência), Walton Alencar Rodrigues e Jorge Oliveira (Relator).
13.2. Ministro-Substituto convocado: Weder de Oliveira.

JORGE OLIVEIRA

Adoto como relatório a instrução aprovada no âmbito da SecexTCE (denominada, na atual estrutura da Segecex, de Auditoria Especializada em Tomada de Contas Especial - AudTCE) , inserta à peça 95, com a qual concordou o Ministério Público junto ao TCU, na pessoa do Procurador Júlio Marcelo de Oliveira (peça 98) :
"INTRODUÇÃO
Cuidam os autos de tomada de contas especial instaurada pelo Fundo Nacional de Desenvolvimento da Educação, em desfavor do Sr. Mario Bulgareli, prefeito municipal de Marília/SP nas gestões 2005-2008 e 2009-2012, em razão da não comprovação da boa e regular aplicação dos recursos recebidos no âmbito do Programa Nacional de Alimentação Escolar (Pnae) , no exercício de 2006.
HISTÓRICO
Em 21/6/2021, com fundamento na IN/TCU 71/2012, alterada pela IN/TCU 76/2016 e DN/TCU 155/2016, o dirigente do Fundo Nacional de Desenvolvimento da Educação autorizou a instauração da tomada de contas especial (peça 1) . O processo foi registrado no sistema e-TCE com o número 1144/2021.
Os recursos repassados pelo FNDE ao município de Marília/SP, no âmbito do Programa Nacional de Alimentação Escolar (Pnae) , exercício 2006, totalizaram R$ 1.301.305,20 (peça 3) . 
O fundamento para a instauração da tomada de contas especial, conforme consignado na matriz de responsabilização elaborada pelo tomador de contas, foi a constatação da seguinte irregularidade: 
Remanejamento indevido de recursos para atendimento às escolas da rede municipal de ensino, no âmbito do Programa Nacional de Alimentação Escolar (PNAE) .
O responsável arrolado na fase interna foi devidamente comunicado e, diante da ausência de justificativas suficientes para elidir a irregularidade e da não devolução dos recursos, instaurou-se a tomada de contas especial.
No relatório (peça 85) , o tomador de contas concluiu que o prejuízo importaria no valor original de R$ 552.078,00, imputando-se a responsabilidade ao Sr. Mario Bulgareli, prefeito municipal de Marília/SP nas gestões 2005-2008 e 2009-2012, na condição de gestor dos recursos.
Em 28/10/2021, a Controladoria-Geral da União emitiu o relatório de auditoria (peça 89) , em concordância com o relatório do tomador de contas. O certificado de auditoria e o parecer do dirigente do órgão de controle interno concluíram pela irregularidade das presentes contas (peças 90 e 91) .
Em 12/11/2021, o ministro responsável pela área atestou haver tomado conhecimento das conclusões contidas no relatório e certificado de auditoria, bem como do parecer conclusivo do dirigente do órgão de controle interno, manifestando-se pela irregularidade das contas, e determinou o encaminhamento do processo ao Tribunal de Contas da União (peça 92) .
ANÁLISE DOS PRESSUPOSTOS DE PROCEDIBILIDADE DA IN/TCU 71/2012
Avaliação da Ocorrência de Prescrição
Em relação à prescrição, o Supremo Tribunal Federal (STF) , no Recurso Extraordinário - RE 636.886, fixou a tese, com repercussão geral reconhecida, de que 'é prescritível a pretensão de ressarcimento ao erário fundada em decisão de Tribunal de Contas' (Tema 899) . Posteriormente, o próprio TCU regulamentou o assunto por meio da Resolução TCU 344, de 11/10/2022, publicada em 21/10/2022, à luz do disposto na Lei 9.873/1999, estabelecendo que 'prescrevem em cinco anos as pretensões punitiva e de ressarcimento' nos processos de controle externo, conforme o art. 2º, da referida norma.
Quanto ao termo inicial da contagem do prazo prescricional, o art. 4º prevê o seguinte:
Art. 4° O prazo de prescrição será contado:
I - da data em que as contas deveriam ter sido prestadas, no caso de omissão de prestação de contas;
II - da data da apresentação da prestação de contas ao órgão competente para a sua análise inicial;
III - do recebimento da denúncia ou da representação pelo Tribunal ou pelos órgãos de controle interno, quanto às apurações decorrentes de processos dessa natureza;
IV - da data do conhecimento da irregularidade ou do dano, quando constatados em fiscalização realizada pelo Tribunal, pelos órgãos de controle interno ou pelo próprio órgão ou entidade da Administração Pública onde ocorrer a irregularidade;
V - do dia em que tiver cessado a permanência ou a continuidade, no caso de irregularidade permanente ou continuada.
No que se refere às causas de interrupção da prescrição, o art. 5º dispõe o que segue:
Art. 5º A prescrição se interrompe:
I - pela notificação, oitiva, citação ou audiência do responsável, inclusive por edital; 
II - por qualquer ato inequívoco de apuração do fato;
III - por qualquer ato inequívoco de tentativa de solução conciliatória; 
IV - pela decisão condenatória recorrível.
§ 1° A prescrição pode se interromper mais de uma vez por causas distintas ou por uma mesma causa desde que, por sua natureza, seja repetível no curso do processo.
§ 2° Interrompida a prescrição, começa a correr novo prazo a partir do ato interruptivo.
§ 3º Não interrompem a prescrição o pedido e concessão de vista dos autos, emissão de certidões, prestação de informações, juntada de procuração ou subestabelecimento e outros atos de instrução processual de mero seguimento do curso das apurações.
No caso concreto, considerando que a instauração da TCE decorreu de irregularidade na aplicação dos recursos do Pnae/2006, o termo inicial da contagem do prazo prescricional foi em 26/2/2007, data em que a prestação de contas foi apresentada (art. 4°, inciso II) .
	Ademais, verificam-se, nos presentes autos, os seguintes eventos processuais interruptivos da prescrição, ocorridos tanto na fase interna, quanto na fase externa desta TCE:
	Peça
	Data
	Evento Interruptivo da Prescrição

	5
	26/2/2007
	Início da contagem da prescrição (data de apresentação da prestação de contas) 

	11
	30/10/2007
	Relatório de Auditoria 060/2007

	8
	19/1/2009
	Informação 09/2009

	9
	26/7/2010
	Informação 308/2010

	16-17
	29/3/2011
	Parecer 63/2011

	18-22
	22/6/2012
	Parecer 89/2012

	23
	20/2/2013
	Informação 19/2013

	24
	3/7/2013
	Parecer 20/2013

	26
	23/8/2013
	Parecer 32/2013

	25
	26/8/2013
	Parecer 108/2013

	27
	21/2/2014
	Parecer 08/2014

	28
	3/3/2015
	Parecer 379/2015

	71
	18/11/2015
	Informação 340/2015

	13
	22/12/2015
	Recebimento do Ofício de notificação 1189/2015 (responsável Mário Bulgareli) 

	76
	30/3/2016
	Recebimento do Ofício de notificação 123/2016 (responsável Mário Bulgareli) 

	72
	2/5/2016
	Informação 212/2016

	1
	18/6/2021
	Termo de Instauração de TCE 244/2021

	85
	20/7/2021
	Relatório de TCE 272/2021

	89
	19/10/2021
	Relatório de Auditoria da CGU 1144/2021

	94
	20/12/2021
	Termo de autuação no TCU

A partir da análise dos eventos interruptivos da prescrição na tabela apresentada, tem-se que ocorreu um hiato superior a cinco anos entre 2/5/2016 e 18/6/2021, interregno entre a emissão da Informação 212/2016 (cuja conclusão foi no sentido de manter inalterado o teor do parecer de aprovação parcial da prestação de contas do PNAE, exercício 2006) e o Termo de Instauração de TCE 244/2021.
Avaliação de Viabilidade do Exercício do Contraditório e Ampla Defesa
Verifica-se que não houve o transcurso de mais de dez anos desde o fato gerador sem que tenha havido a notificação do responsável pela autoridade administrativa federal competente (art. 6º, inciso II, c/c art. 19 da IN/TCU 71/2012, modificada pela IN/TCU 76/2016) , uma vez que o fato gerador da irregularidade sancionada ocorreu em 26/2/2007, data de apresentação da prestação de contas, e o responsável foi notificado sobre a irregularidade pela autoridade administrativa competente conforme abaixo:
0. Mario Bulgareli, por meio do ofício acostado à peça 12, recebido em 22/12/2015, conforme AR (peça 13) .
Valor de Constituição da TCE 	
Verifica-se, ainda, que o valor atualizado do débito apurado (sem juros) em 1/1/2017 é de R$ 1.020.121,73, portanto superior ao limite mínimo de R$ 100.000,00, na forma estabelecida conforme os arts. 6º, inciso I, e 19 da IN/TCU 71/2012, modificada pela IN/TCU 76/2016. 
OUTROS PROCESSOS/DÉBITOS NOS SISTEMAS DO TCU COM O MESMO RESPONSÁVEL
Informa-se que não foi encontrado débito imputável ao responsável em outros processos no Tribunal.
CONCLUSÃO
Uma vez que o exame ora procedido evidenciou a ocorrência da prescrição quinquenal das pretensões punitiva e ressarcitória a cargo do TCU, conclui-se pelo arquivamento dos autos conforme disposto no art. 11 da Resolução TCU 344/2022 e o voto condutor do Acórdão 2486/2022-TCU-Plenário - Relator Antônio Anastasia.
PROPOSTA DE ENCAMINHAMENTO
Diante do exposto, submetem-se os autos à consideração superior, propondo:
a) arquivar o presente processo, com fundamento no art. 11 da Resolução TCU 344/2022, uma vez constatada a ocorrência da prescrição quinquenal das pretensões punitiva e ressarcitória;
b) dar ciência da deliberação que vier a ser proferida ao FNDE e ao Sr. Mario Bulgareli (CPF XXX.118.188-XX) ."
É o relatório.

não há

Procurador Júlio Marcelo de Oliveira.

TOMADA DE CONTAS ESPECIAL. PROGRAMA NACIONAL DE ALIMENTAÇÃO ESCOLAR (EXERCÍCIO DE 2006). OCORRÊNCIA DA PRESCRIÇÃO DAS PRETENSÕES PUNITIVA E DE RESSARCIMENTO DESTE TRIBUNAL. APLICAÇÃO DAS DISPOSIÇÕES EXPRESSAS NA RESOLUÇÃO-TCU 344/2022. OCORRÊNCIA. ARQUIVAMENTO.

TOMADA DE CONTAS ESPECIAL (TCE)

Unidade de Auditoria Especializada em Tomada de Contas Especial (AudTCE).

Examino a Tomada de Contas Especial (TCE) instaurada pelo Fundo Nacional de Desenvolvimento da Educação (FNDE) contra Mario Bulgareli, prefeito municipal de Marília/SP nas gestões 2005-2008 e 2009-2012, em razão da não comprovação da aplicação regular dos recursos repassados à municipalidade por força do Programa Nacional de Alimentação Escolar (Pnae) , no exercício de 2006.
2.	Conforme demonstra a Auditoria Especializada em Tomada de Contas Especial (AudTCE) , as pretensões punitiva e de ressarcimento deste Tribunal se encontram prescritas, ao se aplicar a disciplina da Resolução-TCU 344, de 11/10/2022.
3.	Em se tratando de irregularidade na aplicação dos recursos do Pnae, em 2006, o marco inicial de contagem do prazo prescricional corresponde à data de apresentação da prestação de contas ao FNDE, em 26/2/2007 (peça 5) , a teor do disposto no art. 4º, inciso II, daquele normativo.
4.	Nos termos dessa norma, a prescrição se interrompe por qualquer ato inequívoco de apuração do fato, com a possibilidade de se interromper por uma mesma causa, desde que, por sua natureza, seja repetível no curso do processo (art. 5º, inciso II, c/c o § 1°) . 
5.	Com base nesse regramento, houve transcurso de prazo superior a cinco anos entre os atos de apuração dos fatos cujos documentos integram as peças 72 (2/5/2016) e 1 (18/6/2021) , isto é, entre a análise do FNDE a respeito da manifestação do convenente sobre apontamentos descritos em parecer anterior da autarquia e o termo de instauração da TCE.
6.	Assim, o processo deve ser arquivado, em atenção ao disposto nos arts. 2º e 11 da aludida resolução.
	Ante o exposto, VOTO no sentido de que este colegiado aprove a minuta de acórdão que ora lhe submeto à apreciação.
TCU, Sala das Sessões, em 24 de janeiro de 2023.
JORGE OLIVEIRA 
Relator